【裁判字號】    99,台上,5103
【裁判日期】    990812
【裁判案由】    妨害性自主
【裁判全文】
最高法院刑事判決            九十九年度台上字第五一０三號
上  訴  人  成○○真實姓名年.
            甲○○
上列上訴人等因妨害性自主案件，不服台灣高等法院中華民國九
十七年十月十六日第二審判決（九十七年度上訴字第五五四號，
起訴案號：台灣士林地方法院檢察署九十四年度偵字第九０六五
號），提起上訴，本院判決如下：
    主  文
原判決撤銷，發回台灣高等法院。
    理  由
本件原判決撤銷第一審之科刑判決，改判論處上訴人成○○、甲
○○連續二人以上共同對未滿十四歲之女子，以強暴之方法而為
性交罪刑，固非無見。
惟查：(一)刑法第二百二十二條第一項第二款之加重強制性交罪，
係以行為人對未滿十四歲之男女強制性交為其加重條件。是被害
人是否為未滿十四歲之人？行為人對於被害人之年齡是否明知或
可得而知？攸關法律之適用，自應明白認定，並於理由內說明所
憑之依據。原判決認定上訴人等明知代號00000000之被害人為未
滿十四歲之少女，仍對之為強制性交之行為，因而論以刑法第二
百二十二條第一項第一款及第二款之加重強制性交罪。但理由內
對於如何認定上訴人等均明知被害人為未滿十四歲之人？未加論
述，並說明所憑之依據，遽行判決，尚嫌理由不備。(二)刑法強制
性交罪，係以對於男女以強暴、脅迫、恐嚇、催眠術或其他違反
其意願之方法而為性交，為其構成要件。所謂「強暴」，係指以
有形之暴力行為強加諸被害人之身體，以抑制其抗拒之謂。而「
其他違反其意願之方法」，則係指強暴、脅迫、恐嚇、催眠術以
外，其他一切違反被害人意願之方法而言。故「強暴之方法」與
「其他違反其意願之方法」，係屬不同之犯罪方法。原判決主文
論處上訴人等共同對未滿十四歲之女子，以「強暴之方法」而為
性交罪刑，事實欄則記載上訴人等共同基於對未滿十四歲之女子
以「強暴之方法」而為性交之概括犯意聯絡，自民國九十三年九
月間某日起，至九十四年六月二十二日止，連續由甲○○騎乘機
車附載成○○及被害人，前往台北縣汐止市之吉林汽車旅館、台
北市內湖區之千賓賓館、香車汽車旅館等處，由甲○○「不顧被
害人拒絕之意」，以不法腕力將被害人推倒在床上，以腕力強加
於被害人，褪去其衣物，「違反被害人之意願」，強吻其陰部、
胸部，或以手撫摸其胸部等方式猥褻被害人外，並進而以生殖器
或手指插入被害人生殖器方式，對被害人強制性交，成○○或在
旁勸說，要其忍耐，或消極在旁觀看，或逕自至浴室洗澡，對於
被害人之呼救視而不見，而由甲○○「違反被害人意願」對之強
制性交得逞多次等情（見原判決第一、二頁）；論罪科刑之理由
則記載上訴人等所為係犯二人以上共同對未滿十四歲女子「以強
暴之方法」而為性交罪（見原判決第十七頁第三、四行）。其事
實欄對於上訴人等究係以「強暴之方法」或「其他違反意願之方
法」對於被害人強制性交，記載並非明確，前後亦非一致，且與
主文之記載及理由之說明不盡相符，有判決理由矛盾之違法。(三)
有罪判決書所記載之犯罪事實，為論罪科刑適用法律之基礎，故
凡與適用法令有關之重要事項，必須詳加認定，明確記載，然後
敘明憑以認定之證據及理由，始足為適用法令之依據。修正前刑
法第五十六條所稱之連續犯，係指行為人基於概括之犯意，連續
數行為而均觸犯構成要件相同之罪名者而言。故連續犯之成立，
在主觀上必須行為人係基於概括之犯意，而在客觀上必須行為人
連續實行二次以上之犯罪行為，而每次犯罪行為均能單獨成立構
成要件相同之罪名，始足以當之。其犯罪次數之多寡，並足以影
響刑罰輕重之裁量。故論處連續犯之有罪判決，對於行為人主觀
上是否具有概括之犯意，以及所實行犯罪行為之具體次數，必須
詳加認定記載明白，始為適法。本件原判決對於上訴人等共同對
於被害人強制性交之時間，雖認定為九十三年九月間某日起至九
十四年六月二十二日止，地點則記載為台北縣汐止市之吉林汽車
旅館、台北市內湖區之千賓賓館、香車汽車旅館等處，但對於上
訴人等對於被害人強制性交之次數，並未具體認定，而僅籠統記
載為「多次」，亦有未合。上訴意旨，指摘原判決不當，非無理
由，應認有撤銷發回更審之原因。
據上論結，應依刑事訴訟法第三百九十七條、第四百零一條，判
決如主文。
中    華    民    國  九十九  年    八    月   十二   日
                      最高法院刑事第十一庭
                          審判長法官  石  木  欽
                                法官  洪  佳  濱
                                法官  韓  金  秀
                                法官  段  景  榕
                                法官  周  煙  平
本件正本證明與原本無異
                                      書  記  官
中    華    民    國  九十九  年    八    月   十八   日
                                                      Q

司法院資訊處製作；財團法人民間司法改革基金會備份。
